最高法院刑事判決　　　　　　　　　　　　　　　八十八年度台上字第五一六○號
　　上　訴　人　乙○○　男
　　　　　　　　甲○○　女
　　共 同選 任
　　辯　護　人　林菊芳律師
右上訴人等因違反公職人員選舉罷免法案件，不服台灣高等法院台中分院中華民國八
十八年五月五日第二審判決（八十八年度上訴字第四五一號，起訴案號：台灣台中地
方法院檢察署八十七年度選偵字第二十三號），提起上訴，本院判決如左：
    主  文
原判決撤銷，發回台灣高等法院台中分院。
    理  由
本件原判決認定上訴人乙○○於民國八十七年一月間，參選台中縣大里市市長，為大
里市市長候選人。明知另一候選人陳彬銓（當時係現任大里市長），雖因出租市地一
事，涉嫌貪污罪，經台灣台中地方法院判處有期徒刑六年，褫奪公權三年，惟陳彬銓
已提起上訴，仍在原審法院審理中，尚未確定，仍意圖散布於眾，與設計文宣之黃士
修（未經起訴）互為誹謗之犯意聯絡，於同年一月初，委由不知情之昱盛印刷廠負責
人曾永裕印製如原判決附件一所示「綠色雙贏大里戰報(1)」之文宣。其內容除複印文
字媒體報章，就陳彬銓經法院判決後所作有關「擅出租市地被判刑六年，大里市長，
明起停職！……大里市公所業務，弊端叢生﹖……大里代理市長林正雄接任，陳彬銓
決上訴，爭取司法還他清白」之新聞報導剪報外，並自行以更大型顯目之紅底白字特
別標記：「貪贓枉法的前大里市長陳彬銓，被起訴、判刑六年確定。請問大里鄉親：
他還有什麼資格選市長」等語，並自同月十日起，或由亦有誹謗犯意聯絡之上訴人甲
○○（即乙○○之妻）偕同不知情之助選人員，在大里市各處沿途發送，或以夾報方
式散發，而以文字傳述毀損陳彬銓名譽之事，足以生損害於陳彬銓。嗣於同月十三日
下午，為陳彬銓之親友陳廣澤、陳金鎮、陳金郎等陸續發現，該宣傳文宣內並無候選
人之簽名，疑屬黑函，及所載「判決確定」係屬不實，乃向台中縣警察局霧峰分局內
新派出所提出告發後，於同日下午六時三十分許，在大里市○○路一○○號前為警查
獲甲○○等人正在散發如原判決附件一所示之文宣，並扣得該文宣十七張，經警帶回
派出所內處理，再經由派出所通報選舉勤區檢察官朱坤茂前來指揮處理。惟上訴人等
於被告發後，並未因此收斂，猶由乙○○於該批未散發完了之大里戰報(1)文宣內蓋用
其簽名戳（如原判決附件二）後，復與甲○○、黃士修共同意圖使陳彬銓不當選，於
翌（十四）日，即該次市長選舉法定競選期間開始日起，至同月十七日止，仍接續以
前述方式散發上開內容不實之文宣，有誤導投票權人心生陳彬銓既被判處罪刑確定，
已不能再擔任大里市市長，縱投票支持陳彬銓亦無實益之認知，足以生損害於陳彬銓
。而該次選舉結果，乙○○以二萬九千一百七十九之得票數勝陳彬銓之二萬七千九百
六十三票，當選大里市長等情。因而撤銷第一審不當之判決，改判仍論處上訴人等共
同意圖使候選人不當選，以文字傳播不實之事，足以損害於他人罪刑。固非無見。
惟查：(一)按公職人員選舉罷免法第九十二條所規定之傳播不實罪，重在行為人所述不
實，有使他人當選或不當選之意圖，倘所述非不實，縱表達辭句不當，尚難以該罪相
繩。又散布文字、圖畫於眾，而指摘或傳述足以毀損他人名譽之事者，固為加重誹謗
罪，但對於所誹謗之罪，能證明其為真實者，不罰。刑法第三百十條第二項、第三項
前段定有明文。原判決認定上訴人等犯罪，無非以上訴人等散發如原判決附件一、二
所示內容不實之文宣，指摘陳彬銓涉嫌貪污罪，經法院判處罪刑確定，其主觀上自有
將之散布於眾，圖使陳彬銓不當選及毀損其名譽為其主要論據。然上訴人等均否認犯
罪，均辯稱：其所發文宣內容，並非不實等語。查陳彬銓因出租市有地所涉貪污罪，
業經台灣台中地方法院判處有期徒刑六年，褫奪公權三年，為原判決所認定之事實。
依憑此一事實，陳彬銓被訴犯有貪污罪，既經法院判刑，則上訴人等訧此部分之述
，即非全無所據。故無論該案已否判決確定，上訴人等執此事實所印製如原判決附件
一、二所示之文宣并予散發，意在訴諸選民加以公評，就此以言，其內容似非全然不
實，縱上訴人等將未判決確定，在其文宣內載明已判決確定，致所引用辭句稍有不當
，而不無微疵，但得否據此之一端即認上訴人等有意圖散布於眾，傳播不實之文字，
使陳彬銓不當選及指摘足以毀損其名譽，令負各該罪之罪責﹖即堪研求。原審疏未詳
加審究，逕以上訴人等散發如原判決附件一、二所示內容不實之文宣，指摘陳彬銓涉
嫌貪污罪，經法院判處罪刑確定，主觀上自有將之散布於眾，且足以毀損其名譽，並
圖使其不當選等詞為由，遽為上訴人等不利之論斷，已有可議，而難昭折服。(二)原判
決理由二(一)明乙○○於第一審八十七年九月三日審理時供稱：該文宣事先曾與幕僚
人員開過文宣會議，事先知情；但文宣內之用字遣詞沒有交待，亦不知幕僚人員如何
做，文宣上「判刑六年確定」用語，伊之文宣部經討論，沒有更好的字，認為這是事
實，伊對「確定」二字無概念，但知陳彬銓貪污案有上訴，因報紙有登載等語（一審
卷八十七年九月三日審判筆錄），亦為上訴人等論罪科刑證據之一。惟乙○○否認上
開供詞係伊所供，而是證人黃士修所答，故原判決所採上開證據與事實不符云云（原
審卷第七十三頁背面）。而黃士修亦在原審證稱：扣案之文宣是伊所寫沒錯。當時乙
○○在外面拜訪，所以該文宣沒有給乙○○看過等語在卷（原審卷第四十九頁）。上
開文宣倘果係黃士修所寫，乙○○亦未看過，則乙○○似未參與文宣會議。其所辯上
開供詞係黃士修所答，非其所供一節，自亦非全無可信。實情如何攸關上訴人等有無
犯罪之判斷，原審未詳查審究明白，逕以上開供詞，認係乙○○所供為由，遽為上訴
人等犯罪證據之一，亦有未合。(三)當事人聲請調查與待證事實確有重要關係之證據，
如事實審法院未予調查，即有應於審判期日調查之證據未予調查之違法。上訴人等在
原審具狀聲請傳訊證人葉振興、魏吟冰，籍以證明文宣之製作過程，上訴人等並未參
與之事實，亦關乎其刑責之有無，既非無調查之必要性，又非無調查之可能性。原審
竟未質訊各該證人調查清楚，逕認無調查必要，不予調查，難謂無應於審判期日調查
之證據未予調查之違法。上訴意旨指摘原判決為違背法令，尚非全無理由，應認有撤
銷發回更審之原因。原判決關於不另諭知無罪部分，基於審判不可分之原則，併予發
回。
據上論結，應依刑事訴訟法第三百九十七條、第四百零一條，判決如主文。
中      華      民      國    八十八    年      九      月     十六     日
                              最高法院刑事第六庭
                                  審判長法官  紀  俊  乾
                                        法官  楊  商  江
                                        法官  黃  正  興
                                        法官  林  茂  雄
                                        法官  王  居  財
      右正本證明與原本無異
                                              書  記  官
中      華      民      國    八十八    年      九      月     二十三   日
                                                                        Ｒ
